臺灣高等法院臺中分院民事判決
                                    109年度上易字第318號
上  訴  人  粘阮錦惠
訴訟代理人  張崇哲律師
複代理人    許凱翔律師
            瑋俐律師
被上訴人    粘錦祥  
訴訟代理人  鄭弘明律師
複代理人    李國源律師
上列當事人間請求拆屋還地事件，上訴人對於民國109年4月21日
臺灣彰化地方法院108年度訴字第693號第一審判決提起上訴，本
院於110年3月30日言詞辯論終結，判決如下:
    主  文
上訴駁回。
第二審訴訟費用由上訴人負擔。
    事實及理由
壹、兩造爭執要旨：
一、被上訴人主張:
  ㈠彰化縣○○鄉○○段0000地號土地（重測前為福興段790-354地號
    ，下稱系爭土地）為被上訴人向財政部國有財產署（下稱國
    有財產署）購買，並於民國80年1月23日移轉登記為被上訴
    人所有，然遭上訴人無權占用，並於其上建有如原判決附圖
    （下稱附圖）所示編號A部分二層樓房（面積139.72平方公
    尺，門牌號碼為彰化縣○○鄉○○路00號，下稱系爭建物）、B
    部分鐵皮建物（面積66.47平方公尺，下稱系爭鐵皮屋）及D
    部分磚造平房（面積14.43平方公尺，下稱系爭磚造平房）
    （以下合稱系爭地上物），占用面積共220.62平方公尺。上
    訴人迄未舉證證明其就上開占用部分有占有權源。
  ㈡被上訴人係與上訴人之配偶粘榮壹同時向國有財產署申購土
    地，因被上訴人向來僅使用其所有位在系爭土地南側之同段
    1441地號土地（下稱1441地號土地），故於購買系爭土地時
    ，原本亦認為系爭建物係坐落在同段1444地號土地（重測前
    為福興段790-233地號，下稱1444地號土地），不知系爭建
    物實係坐落在系爭土地，直至本件訴訟後方知上情。系爭土
    地既然為被上訴人所有，其為維護土地所有權之完整性而向
    上訴人請求拆屋還地，乃所有權之正當行使，不得遽指被上
    訴人行使權利係專以損害他人為主要目的。又系爭土地面積
    為723.02平方公尺，系爭地上物占用達220.62平方公尺，將
    近系爭土地之3分之1；且系爭土地之邊界方正，被上訴人本
    得與相鄰之1441地號土地合併利用，但因遭系爭地上物占用
    ，以致被上訴人難以完整利用系爭土地，拆屋還地對上訴人
    造成之損害，難謂遠大於占用系爭土地對被上訴人造成之損
    害，故被上訴人並無權利濫用之情事。
  ㈢被上訴人在系爭土地南側另興建房屋與上訴人比鄰而居，乃
    被上訴人就其所有之其他財產行使權利之結果，與被上訴人
    就系爭土地之權利行使無涉。被上訴人雖多年未對上訴人主
    張拆屋還地之權利，然被上訴人在得知系爭土地遭上訴人無
    權占用後，已不斷要求上訴人處理，但均遭上訴人以系爭建
    物為合法建物為由予以拒絕，故並無足使上訴人相信被上訴
    人已不欲上訴人履行義務之特殊情況，本件並無權利失效原
    則之適用。
  ㈣爰依民法第767條第1項前段規定，求為判決：上訴人應將坐
    落系爭土地上之系爭地上物拆除，並將占用之土地返還予被
    上訴人；願供擔保，請准宣告假執行。
二、上訴人抗辯：
  ㈠粘榮壹向國有財產署租地建屋，於系爭建物興建完成後，再
    向國有財產署購買重測前福興段790-233地號土地（即1444
    地號土地），並於80年1月23日以買賣為原因移轉登記為粘
    榮壹所有。上訴人為粘榮壹之繼承人，因繼承取得系爭建物
    之所有權。附圖編號B部分之鐵皮建物係於70年間興建，當
    時粘榮壹尚未購買1444地號土地；編號D部分之磚造平房，
    亦為粘榮壹購買1444地號土地前即已興建，現況為原先三合
    院未拆完部分再整修。粘榮壹興建系爭建物時，有申請建築
    物使用執照，編號B、D部分則為未辦保存登記建物，當時系
    爭土地之所有權人並非被上訴人，被上訴人後來才向國有財
    產署購買系爭土地，基於所有權讓與不破租賃原則，系爭地
    上物非無權占有系爭土地。
  ㈡粘榮壹在興建系爭建物時，系爭土地尚未自重測前福興段790
    -233地號土地分割，且粘榮壹於80年間申請興建系爭建物前
    ，曾先向彰化縣鹿港地政事務所申請鑑界，其係信賴鹿港地
    政事務所之測量結果而興建系爭建物，對於系爭建物占有系
    爭土地並無故意或過失，無可歸責之事由；而被上訴人於系
    爭建物興建之初，即知悉粘榮壹欲在系爭土地上興建系爭建
    物供其一家居住之用，被上訴人於80年1月23日以買賣為原
    因取得系爭土地之所有權時，系爭建物已存在於系爭土地上
    ，被上訴人仍執意買受系爭土地，其所受之損害非不可預測
    ，故被上訴人有可歸責之事由。又系爭土地位置偏僻且未臨
    路，經濟利用價值甚低；而系爭建物領有使用執照，且為加
    強磚造，興建迄今未逾30年，尚在耐用年限之內，現供上訴
    人一家居住且保持良好，經濟價值顯然較高。綜合比較被上
    訴人因拆屋還地所得之利益，與上訴人因拆除系爭建物所受
    之損害，被上訴人所得利益極少，而上訴人所受損害甚鉅，
    被上訴人主張拆屋還地，顯係權利濫用。
  ㈢被上訴人於80年間即可行使民法第767條第1項前段規定之權
    利，被上訴人非但未行使，又在系爭土地南側另建房屋與上
    訴人比鄰而居，而於近30年後再行使上開權利，依權利失效
    原則，被上訴人應不得再對上訴人主張拆屋還地。
貳、原審認為被上訴人依民法第767條第1項前段規定，請求上訴
    人應將系爭土地上之系爭地上物拆除，並將占用土地返還予
    被上訴人，為有理由，應予准許，並依被上訴人之聲請及依
    職權分別酌定相當擔保金額宣告假執行及免為假執行。上訴
    人不服原判決，提起上訴，其聲明為：原判決廢棄；被上訴
    人在第一審之訴駁回。被上訴人則答辯聲明：上訴駁回。
參、本院之判斷：
一、被上訴人主張系爭土地為其所有，遭上訴人所有之系爭建物
    及有事實上處分權之系爭鐵皮屋、磚造平房占用等情，業據
    被上訴人提出系爭土地之第一類登記謄本、地籍圖謄本及現
    場照片為證（見原審卷第17至23頁），並經原審於108年11
    月14日會同兩造及鹿港地政事務所測量人員至現場勘驗，有
    勘驗測量筆錄、現場簡圖及鹿港地政事務所依勘測結果製作
    之土地複丈成果圖（即附圖）附卷可參（見原審卷第55頁至
    第65頁），復為上訴人所不爭執，堪信為真。
二、上訴人雖主張其就系爭地上物占用系爭土地部分，得依租賃
    關係主張有權占有。惟查：
　㈠重測前福興段790-233地號土地原為國有財產署管理之國有土
    地，於79年6月27日分割增加同段790-354地號；嗣國有財產
    署於79年12月10日將重測前福興段790-233、790-354地號土
    地分別出賣於粘榮壹及被上訴人，並均於80年1月23日完成
    所有權移轉登記，此有國有財產署中區分署彰化辦事處109
    年2月26日台財產中彰二字第10923002670號函及所附之該2
    筆土地人工登記簿、舊簿謄本在卷可稽（見原審卷第92-1至
    108頁）。
　㈡依上訴人提出之林務局農林航空測量所於79年8月23日拍攝之
    系爭土地空照圖所示（見本院卷第100-1、100-2頁），系爭
    地上物於上開拍攝日前即已存在，此為被上訴人所不爭執（
    見本院卷第98頁）。亦即，國有財產署將重測前福興段790-
    233地號土地（即1444地號土地）、790-354地號（即系爭土
    地）分別出賣於粘榮壹、被上訴人時，系爭地上物早已存在
    於系爭土地上。
　㈢系爭建物雖有辦理建物所有權第一次登記（即福興鄉福南段1
    14建號），然依彰化縣○○鄉○○於000○00○0○○○鄉○○○00000000
    00號函檢覆原審之系爭建物建、使照相關資料所示，粘榮壹
    係於80年4月3日申請建造執照，於80年7月2日申請使用執照
    ，且建築地點記載為重測前福興段790-233地號，所附設計
    圖之申請位置亦係坐落在上開土地上（見原審福興公所函覆
    資料卷）。由此可知，粘榮壹係於買受重測前福興段790-23
    3地號土地後，即就原已興建存在之系爭建物補辦建造執照
    及申請使用執照。然粘榮壹於補辦系爭建物之建造執照時，
    雖將建築基地繪於其買受之重測前福興段790-233地號土地
    上，但系爭建物實際上係坐落在重測前福興段790-354地號
    即系爭土地上。
　㈣粘榮壹興建系爭地上物（含系爭建物、鐵皮屋及磚造平房）
    時，該等地上物所坐落重測前尚未分割之福興段790-233地
    號土地為國有財產署管理之國有土地。而粘榮壹及被上訴人
    分別承購重測前福興段790-233、790-354地號土地時，其等
    與國有財產署中區分署彰化辦事處是否有租賃關係，因年代
    久遠，已無資料可稽及確認，此據該處回覆原審說明在案（
    見原審卷第92-1頁）。上訴人雖以89年1月12日修正公布前
    之國有財產法第49條規定：「非公用財產類不動產之出售，
    其已有租賃關係，難於招標比價者，得參照公定價格，讓售
    與直接使用人。前項讓售，由財政部國有財產局辦理之。」
    而主張粘榮壹與國有財產署就重測前尚未分割之福興段790-
    233地號土地有租賃關係存在。然上開條文第一項旨在規範
    非公用財產類之不動產，其已有租賃關係者，得讓售與直接
    使用人；尚難據此規定內容，即當然推認國有財產署讓售非
    公用財產類之不動產之對象，其與國有財產署間必然有租賃
    關係存在。況且，粘榮壹就上開土地若確曾與國有財產署成
    立租賃關係，上訴人應不難提出如繳付租金予國有財產署等
    可資證明租約存在之相關文件，惟上訴人並未提出任何證明
    租約存在之資料，其空言主張粘榮壹係因與國有財產署有租
    賃契約，始在重測前尚未分割之福興段790-233地號土地上
    興建系爭地上物云云，自屬無據，無從採信。再者，縱認國
    有財產署是因與粘榮壹有租賃關係而讓售國有地，然因承租
    範圍不必然等同系爭地上物坐落之範圍，故存在該租賃關係
    之土地，應認為僅有重測前福興段790-233地號即1444地號
    土地而已，尚不及於重測前福興段790-354地號即系爭土地
    。
　㈤綜上，上訴人主張其夫粘榮壹就系爭土地與國有財產署有租
    賃關係存在，依買賣不破租賃原則，被上訴人於買受系爭 
    土地後，應承受上開租賃關係，故上訴人就系爭地上物占有
    系爭土地部分，得依租賃關係主張有權占有云云，核屬無據
    ，不足採認。
三、上訴人雖抗辯被上訴人訴請拆屋還地係屬權利濫用。惟查：
　㈠權利之行使，不得違反公共利益，或以損害他人為主要目的
    ，民法第148條第1項固有明定。惟民法第148條權利濫用之
    禁止，係規定行使權利，不得以損害他人為主要目的，若當
    事人行使權利，雖足使他人喪失利益，而苟非以損害他人為
    主要目的，即不在該條所定範圍之內(最高法院45年台上字
    第105號判例參照，本則判例，依據108年1月4日修正、108
    年7月4日施行之法院組織法第57條之1第2項，其效力與未經
    選編為判例之最高法院裁判相同。)。故權利濫用者，須兼
    備主觀上專以損害他人為主要目的及客觀上因權利行使取得
    利益與他人所受損害不相當，缺一不可。是以行使權利者，
    主觀上若非專以損害他人為主要目的，縱因權利之行使致影
    響相對人之利益，亦難認係權利濫用。
　㈡被上訴人訴請拆除系爭地上物及返還該部分土地，雖將損及
    上訴人之前開地上物，然系爭土地究屬被上訴人所有，其為
    維護土地所有權之完整性而請求拆屋還地，乃所有權權能之
    正當行使，自不得遽指被上訴人行使權利係專以損害他人為
    主要目的。又上訴人之系爭地上物占用系爭土地之面積為22
    0.62平方公尺（計算式：附圖編號A部分139.72㎡+B部分66.4
    7㎡+D部分14.43㎡=220.62㎡），而系爭土地面積為723.02平方
    公尺，其占用比例為百分之30.51；且系爭建物坐落在系爭
    土地之正中央，系爭鐵皮屋及磚造平房坐落在系爭土地之北
    側，已造成系爭土地零碎化，致使被上訴人難以完整利用系
    爭土地。然如被上訴人能收回系爭土地，因系爭土地相當方
    正，且鄰地即1441地號土地即為被上訴人所有，被上訴人得
    以合併利用。因此，本件衡量兩造利益之結果，難認上訴人
    之損害將大於被上訴人之損害甚鉅。再者，被上訴人是與粘
    榮壹同時向國有財產署購買土地，衡諸常情，被上訴人自係
    信賴國有財產署出售之土地不致有他人之建物存在，否則當
    無購買之理。被上訴人買受之系爭土地上有上訴人之系爭地
    上物，或因國有財產署於分割重測前福興段790-233地號土
    地並分別出售於粘榮壹、被上訴人時發生錯誤，或因其他已
    不可考之原因；然上訴人於買受重測前福興段790-233地號
    即1444地號土地後，於補辦系爭建物之建造執照時，若能稍
    加注意，不難發現建築師繪製之基地位置與現況不符，當時
    若能即時發現錯誤而採取適當補救措施，或可避免今日之窘
    境。而上述情形，乃非可歸責於被上訴人，如令被上訴人承
    受此不利結果，自非公允。因此，難認被上訴人是以損害他
    人之目的而行使系爭土地所有權，當無權利濫用之情形。上
    訴人所辯上情，應非可採。
四、上訴人另抗辯被上訴人於近30年不行使其拆屋還地權利，已
    引起上訴人之正當信任，本件應有權利失效原則之適用，被
    上訴人不得再對上訴人主張拆屋還地。惟查：
　㈠按權利人於相當期間內不行使其權利，並因其行為造成特殊
    情況，足以使義務人正當信任權利人已不欲行使權利，或不
    欲義務人履行義務時，經斟酌當事人間之關係、權義時空背
    景及其他主、客觀等因素，依一般社會通念，可認其權利之
    再為行使有違「誠信原則」者，自得因義務人就該有利於己
    之事實為舉證，使權利人之權利受到一定之限制而不得行使
    ，此權利失效原則，乃係源於「誠信原則」之特殊救濟方法
    （最高法院102年度台上字第176民事判決意旨參照）。準此
    可知，權利失效原則，除須權利人於相當期間內不行使其權
    利外，尚須因其行為造成特殊情況，足以使義務人正當信任
    權利人已不欲行使權利者，始足當之。亦即，權利人除消極
    於相當期間不行使權利外，尚須有積極行為造成特殊情況，
    足以使義務人因此正當信任權利人已不欲行權利；否則，於
    已登記不動產之回復權能方面，若僅因權利人消極於相當期
    間不行使權利，即認其權利失效而不得再為行使，自與大法
    官會議釋字第107號解釋所稱「已登記不動產所有人之回復
    請求權，無民法第125條消滅時效之適用」之旨趣有所違背
    。
　㈡被上訴人於80年1月23日買受取得系爭土地之所有權後，雖至
    108年6月11日始提起本件拆屋還地訴訟（見原審卷第11頁之
    起訴狀），然此僅屬被上訴人消極不行使權利而已，尚難據
    此即謂有權利失效原則之適用。至於上訴人所稱被上訴人容
    認粘榮壹向福興鄉公所申請系爭建物之補照程序，嗣後更在
    系爭土地南側另建房屋與上訴人比鄰而居，彼此相安無事近
    30年，已足以引起上訴人之正當信任，以為被上訴人於系爭
    建物堪用年限內不行使權利。然粘榮壹向福興鄉公所申請系
    爭建物之補照程序，係粘榮壹之個人行為，並無證據證明被
    上訴人有所知悉，且被上訴人亦無從干涉；又被上訴人在系
    爭土地南側之1441地號土地興建房屋，乃其利用1441地號土
    地之行為，核與被上訴人是否行使系爭土地所有權尚屬無涉
    ，上訴人主張上開二事由已足以引起其正當信任，以為被上
    訴人於系爭建物堪用年限內不行使權利云云，自無可採。從
    而，上訴人主張本件有權利失效原則之適用，亦不足採。
五、綜上所述，系爭地上物係無權占有系爭土地，且被上訴人行
    使所有物返還請求權，並無權利濫用或權利失效之情事。因
    此，被上訴人依民法第767條第1項前段規定，請求上訴人應
    將坐落系爭土地之系爭地上物拆除，並將所占用之土地返還
    予被上訴人，為有理由，應予准許。原審為被上訴人勝訴之
    判決，並依其聲請及依職權分別酌定相當擔保金額宣告假執
    行及免為假執行，核無違誤。上訴意旨指摘原判決不當，聲
    明廢棄改判，為無理由，應駁回其上訴。
六、本件事證已臻明確，兩造其餘攻擊、防禦方法及所提出之各
    項證據資料，核與判決結果不生影響，爰不逐一論述，附此
    敘明。
肆、結論：本件上訴為無理由，依民事訴訟法第449條第1項、第
    78條，判決如主文。
中　　華　　民　　國　 110　　年　　4 　　月　　20　　日
                    民事第五庭  審判長法　官  許秀芬
                                      法　官  吳崇道
                                      法　官  游文科
正本係照原本作成。                             
不得上訴（上訴所得受之利益未逾新臺幣150萬元）。
                                      書記官  金珍華 

中　　華　　民　　國　 110　　年　　4 　　月　　20　　日